臺灣彰化地方法院民事判決　九十三年度訴字第八二號
　　原　　　告　戊 ○ ○
　　　　　　　　庚 ○ ○
　　　　　　　　乙 ○ ○
　　訴訟代理人　甲 ○ ○
　　　　　　　　丙 ○ ○
　　被　　　告　己 ○ ○
　　訴訟代理人　丁 ○ ○
右當事人間請求請求塗銷登記等事件，本院於民國九十三年三月一日言詞辯論終結，
判決如左：
    主      文
被告應將如附表土地所示之判決分割共有物登記予以塗銷。
被告應分別給付原告戊○○、庚○○各新台幣捌仟壹佰肆拾貳元及其自民國九十二年
十一月二十七日起至清償日止，按年息百分之五計算之利息。
原告其餘之訴駁回。
訴訟費用由被告負擔。
本判決第二項得假執行。但被告如各以新台幣捌仟壹佰肆拾貳元為原告戊○○、庚○○供擔保，得免為假執行。
原告其餘假執行之聲請駁回。
    事實及理由
一、原告起訴主張：坐落彰化縣和美鎮○○段二○、二七、二八地號三筆土地，為被
    告與原告戊○○、庚○○共有，嗣經被告訴請分割共有物（訴訟中，戊○○將其
    二○地號土地之應有部分三分之一移轉予乙○○，庚○○將其二七、二八地號土
    地之應有部分各三分之一，移轉予戊○○，均於八十八年十月二十二日登記完畢
    ，乙○○、戊○○雖未承當訴訟，依法為確定判決效力所及），為本院八十八年
    度訴字第六三二號、台灣高等法院台中分院八十九年上易字第三二二號民事判決
    准予分割（二七、二八地號土地合併分割），於九十年六月二十六日確定。被告
    隨即持該確定判決，向地政機關即彰化縣和美地政事務所申請辦畢如附表所示之
    判決分割共有物登記。另被告就上開分割共有物事件聲請確定訴訟費用額，經本
    院以九十年度聲字第三八八號民事裁定確定，隨即聲請本院以九十一年度執字第
    八七號給付訴訟費用事件強制執行，原告戊○○、庚○○乃於九十一年一月十四
    日各向執行法院繳納新台幣（下同）八千一百四十二元，以為清償，並經被告於
    翌日領受完畢。惟原告戊○○、庚○○對於上開確定判決提起再審之訴後，業經
    台灣高等法院台中分院於九十二年十一月十九日，以九十年度再易字第二八號民
    事判決，廢棄前開第一、二審確定判決，並改判駁回被告所提分割共有物之訴確
    定；前開本院九十年度聲字第三八八號確定訴訟費用額裁定，亦經本院於九十三
    年二月二十日，以九十三年度聲再字第一號民事裁定廢棄並駁回被告之聲請在案
    。被告向地政機關所為前開分割共有物登記，及向執行法院領取之款項，其法律
    上原因均已不存在，自應將各該登記予以塗銷，並償還所受領之款項等情，本於
    不當得利之法律關係，求為命(1)被告應將如附表土地所示之共有物分割登記予以
    塗銷；(2)被告應分別返還原告戊○○、庚○○八千一百四十二元暨自九十一年一
    月十四日起至清償日，按年息百分之五計算之利息之判決，就請求被告給付金錢
    部分，並願供擔保聲請宣告假執行。
二、被告則以：伊已對前開再審確定判決提起再審之訴，本件請俟該再審裁判確定再
    進行訴訟，以免裁判歧異等語，資為抗辯。
三、原告主張之前揭事實，有所提各該民事判決、裁定、強制執行案款收據、土地登
    記謄本等在卷為證，並經本院調閱八十八年度訴字第六三二號分割共有物事件歷
    審卷、九十一年度執字第八七號民事執行卷查核無異，堪信為真實。查分割共有
    物判決兼具形成判決及給付判決之性質，於判決確定之時，即生共有物分割之效
    力，分割登記僅為宣示之性質（民法第七百五十九條參照），並非發生物權變動
    效果之物權行為。茲被告於九十年九月十三日，據以向地政機關申請為如附所示
    分割共有物登記之原確定判決，既經再審法院判決廢棄並改判駁回被告所提之訴
    確定；被告於九十一年一月十五日，據以受領原告戊○○、庚○○清償之訴訟費
    用案款各八千一百四十二元之執行名義（即前開九十年度聲字第三八八號民事裁
    定），亦經再審法院廢棄並駁回被告之聲請，原確定判決、裁定在分割共有物登
    記或強制執行完畢後被廢棄而失其效力，該分割共有物登記，既係基於無效之判
    決所為，而有無效之原因，被告受領上開案款之清償，其法律上原因，亦已不存
    在，原告本於不當得利之規定，請求被告塗銷該項登記及返還該等款項，於法洵
    屬正當，均應予准許。被告請求在其對上開再審判決，所提再審之訴裁判確定後
    ，再進行本件訴訟，於法委屬無據，自不應准許，附此敘明。
四、另前開原確定判決在被再審法院判決廢棄之前，被告依本院九十年度聲字第三八
    八號確定訴訟費用額裁定，受領原告戊○○、庚○○所為給付各八千一百四十二
    元，顯不能認為被告事先知悉該確定判決將遭廢棄改判，自不能謂其於受領該項
    給付時，知無法律上之原因。惟被告在收受該再審判決後，即已知悉其所提之分
    割共有物訴訟，已被駁回起訴確定，再審訴訟費用及再審前第一、二審訴訟費用
    並應由被告負擔，自斯時起，堪認為被告已知其無受領上開款項之法律上原因。
    則依民法第一百八十二條第二項之規定，被告即應自其後知悉無法律上之原因時
    起，就受領所得之利益（金錢）附加利息，一併償還原告。查被告係在九十二年
    十一月二十七日收受前開再審確定判決，為其於所提再審起訴狀自承在卷，其應
    償還原告之附加利息為自該日起至清償之日止。是以，原告戊○○、庚○○請求
    被告給付自九十一年一月十四日起至清償日止之利息部分，在自九十二年十一月
    二十七日起至清償日止，按年息百分之五計算之部分，為有理由，逾此範圍，為
    無理由，應予駁回。
五、本判決第二項命被告給付之金額未逾五十萬元，應依職權宣告假執行。被告陳明
    願供擔保聲請宣告免為假執行，核無不合，爰酌定相當擔保金額准許之。至原告
    戊○○、庚○○就前開利息請求不應准許部分，陳明願供擔保聲請宣告假執行，
    因其該部分之訴駁回，而失所附麗，應併駁回之。
據上論結，本件原告之訴為一部有理由，一部無理由，依民事訴訟法第七十九條、第
三百八十九條第一項第五款、第三百九十二條第二項，判決如主文。
中　　　華　　　民　　　國　　九十三 　 年　　  三 　　 月　　 十五 　　日
                                    民事第二庭
                                        法　　　官　陳 瑞 水
右為正本係照原本作成。
如對本判決上訴須於判決送達後二十日內向本院提出上訴狀。
中　　　華　　　民　　　國　　九十三 　 年　　  三 　　 月　　 十五 　　日
                                        法院書記官　楊 筱 惠
~FO;
┌─────────────────────────────────────────┐
│附表：                                                      九十三年度訴字第八二號│
├─────┬─────────┬───────┬──────────┬──────┤
│分割前地號│共 有 人(應有部分)│分割後取得地號│登 記 日 期 及 原 因│備        註│
├─────┼─────────┼───────┼──────────┼──────┤
│          │庚 ○ ○(三分之一)│二○          │                    │土地坐落地段│
│          ├─────────┼───────┤8.判決分割      │均為彰化縣和│
│  二○    │乙 ○ ○(三分之一)│二○－一      │                    │美鎮○○段。│
│          ├─────────┼───────┤9.判決共有物分割│            │
│          │己 ○ ○(三分之一)│二○－二      │                    │            │
├─────┼─────────┼───────┼──────────┤            │
│  二七    │戊 ○ ○(三分之二)│二七－一      │8.合併          │            │
│          ├─────────┼───────┤8.判決分割      │            │
│  二八    │己 ○ ○(三分之一)│二七          │9.判決共有物分割│            │
└─────┴─────────┴───────┴──────────┴──────┘
